【裁判字號】    99,家抗,5
【裁判日期】    990125
【裁判案由】    選任財產管理人
【裁判全文】
臺灣彰化地方法院民事裁定  99年度家抗字第5號
抗  告  人  甲○○
關  係  人  乙○○
上列抗告人聲請為失蹤人乙○○選任財產管理人事件，對於民國
98年12月29日本院98年度司財管字第34號裁定提起抗告，本院裁
定如下：
    主  文
抗告駁回。
抗告程序費用新台幣壹仟元由抗告人負擔。
    理  由
一、本件抗告人於原審聲請意旨略以：失蹤人乙○○與其他共有
    人共有坐落臺灣省彰化縣大村鄉○○段976地號土地（乙○
    ○之應有部分為6分之1），而抗告人之生父賴全及養父賴萬
    得俱為其兄弟，亦為其繼承人，惟其查無戶籍資料。而抗告
    人為失蹤人現存親屬中輩份最高者，且自出生以來即使用、
    居住於上開土地至今，為避免該土地遭地政機關依土地法及
    地籍清理條例收歸國有，爰聲請本院准予選任抗告人為失蹤
    人之財產管理人等語。
二、抗告意旨略以：
（一）現戶政機關並無失蹤人乙○○之戶籍資料記載，而據抗告
      人家中神明廳神主牌照片所載:「二十世顥祖考順火賴公
      、二十世顯祖考萬得賴公」等語可知，賴萬得與失蹤人乙
      ○○為同胞親兄弟，渠等在日據時期，均設籍於臺中州員
      林郡大村庄四一四番地，並居住於該處。抗告人甲○○就
      本件聲請選任財產管理人「有利害關係」，分述如下：
    1.按「基於照顧國民之義務及維護社會利益，失蹤人○○○
      若符合死亡宣告之相關規定，財產管理人即有義務基於利
      害關係人之身分聲請為死亡之宣告，並踐行選任遺產管理
      人、催告繼承人等程序，以免前揭土地所有權久懸不定，
      不應以其對失蹤人○○○所遺之財產有期待利益為必要…
      」（台灣高等法院台中分院92年度家抗字第123號裁定參
      照）。縱認抗告人甲○○對於失蹤人乙○○所遺之財產無
      期待利益，惟抗告人甲○○是否有權繼承失蹤人遺產並非
      選任為財產管理人之必要條件。
    2.又按「非訟事件程序與民事訴訟程序兩造對立不同，除聲
      請人與相對人外，尚有其他利害關係人亦得參與非訟事件
      程序，而所謂之利害關係人包含實質與形式上之利害關係
      人，除係指就特定事件審判結果有法律上或事實上利害關
      係之人外，尚指無實體上權利而與之有牽連者，且不以有
      財產上之利益者為限。」（台灣高等法院台中分院92年度
      家抗字第87號裁定意旨參照）。查抗告人之父賴萬得於生
      前（民國40年11月4日前）即公然、和平、繼續使用上開
      土地建屋居住，抗告人甲○○從12年8月4日出生後，在八
      十六年來，亦公然、和平、繼續使用、居住至今（99年1
      月11日）。退萬步言，縱認抗告人甲○○對系爭土地無實
      體上權利，惟抗告人及家屬世代均居住於上開土地上及繳
      納地價稅等，與上開土地有牽連關係，抗告人自屬「有利
      害關係」之人。
（二）又非訟事件法第109條並未限制「聲請人」擔任財產管理
      人，實務上亦有法院裁定選定或指定「聲請人」為失蹤人
      之財產管理人，準此，抗告人（即聲請人）甲○○聲請選
      任抗告人甲○○為失蹤人乙○○之財產管理人，於法有據
      。詎原裁定第二頁第十二行「聲請人聲請選任自己為財產
      管理人，已屬無據…」云云，其認事用法，顯有違誤，應
      予廢棄。
（三）本件失蹤人乙○○早於日據時期即已行蹤不明，乙○○無
      任何戶籍資料，並無配偶，自亦無子女，同時無同居之父
      母、祖父母（亦應已死亡），顯然無法依非訟事件法第10
      9條所規定之法定順序定其財產管理人，而抗告人甲○○
      於失蹤人乙○○之現存親屬中，輩份及年紀最高，為失蹤
      人乙○○現尚生存之最近親屬，由抗告人甲○○擔任失蹤
      人乙○○之財產管理人顯較為適當，爰請求廢棄原裁定，
      並准予選定抗告人甲○○為失蹤人乙○○之財產管理人等
      語。
三、按失蹤人未置財產管理人者，其財產管理人依下列順序定之
    ：(一)、配偶。(二)、父母。(三)、成年子女。(四)、與失蹤人同居
    之祖父母。(五)、家長。不能依前項規定定財產管理人時，法
    院得因利害關係人或檢察官之聲請，選任財產管理人，非訟
    事件法第109條第1、2項分別定有明文。故依前條規定聲請
    選任財產管理人之前提係「失蹤人」且無證據顯示其已死亡
    ，而處於生死不明之狀態，若失蹤人雖係失蹤，然依相關證
    據資料顯示其不可能存活者，則無所謂再依前條規定選任財
    產管理人之理。經查，本件查無失蹤人乙○○之戶籍資料，
    然依抗告人於原審提出之親屬系統表，抗告人主張失蹤人乙
    ○○係抗告人之生父賴全及養父賴萬得之兄弟，而乙○○為
    次男，抗告人之養父賴萬得為四男。又依抗告人於原審提出
    之戶籍資料顯示，四男賴萬得係日據時期明治25年(即民國
    前20年)2月20日出生，而乙○○係次男，其出生年別應比賴
    萬得更早，故合理估計，乙○○若仍存活至少已120歲以上
    ，早已超過現今人類生存之年限，依其年齡推估應已死亡，
    且抗告人於原審亦已提出乙○○死亡後由其祭拜之神主牌照
    片，若乙○○尚未死亡，則後代子孫豈可能替其設立神主牌
    並祭拜之理？故本件乙○○應可認定已死亡，僅戶籍資料未
    予登載，不符合生死未明為失蹤人之要件，則抗告人依非訟
    事件法第109條第1、2項規定請求指定失蹤人之財產管理人
    ，依法即屬無據。原審雖係以抗告人非利害關係人，而駁回
    抗告人之聲請，其駁回理由雖與本審不同，惟其結果則無二
    致，故抗告意旨主張其為利害關係人，求予廢棄原裁定，並
    指定抗告人甲○○為失蹤人乙○○之財產管理人，依法即屬
    無據，應予駁回。
三、據上論結，本件抗告為無理由，依非訟事件法第46條、第21
    條第1項、民事訴訟法第495條之1第1項、第449條第2項，裁
    定如主文。
中    華    民    國    99    年    1    月    25    日
                  家事法庭     審判長法官  簡燕子
                               法      官  陳弘仁
                               法      官  詹秀錦
以上正本係照原本作成。
如對本裁定抗告，須於裁定送達後10日內向本院提出抗告狀。
中    華    民    國    99    年    1     月    25    日
                                書記官     顧嘉文

司法院資訊處製作；財團法人民間司法改革基金會備份。
